【裁判字號】    98,簡上,252
【裁判日期】    981231
【裁判案由】    給付違約金
【裁判全文】
臺灣高雄地方法院民事判決             98年度簡上字第252號
上  訴  人  甲○○
上訴人      新光人壽保險股份有限公司
法定代理人  乙○○
訴訟代理人  丙○○
上當事人間請求給付違約金事件，兩造對於民國98年3 月12 日
本院98年度雄簡字第201 號第一審判決各自提起上訴，經本院於
民國98年12月16日言詞辯論終結，判決如下：
    主  文
兩造上訴均駁回。
第二審訴訟費用由兩造各自負擔。
    事實及理由
一、上訴人甲○○經合法通知，未於最後言詞辯論期日到場，核
    無民事訴訟法第386 條所列各款事由，爰依上訴人新光人壽
    保險公司（下稱新光公司）之聲請，由其一造辯論而為判決
    。
二、上訴人新光公司起訴主張：兩造曾於民國85年7 月16日簽訂
    「新二階展業區經理聘任合約書」（下稱系爭契約），聘用
    上訴人甲○○擔任公司展業區經理職務，負責為執行、處理
    有關業務推展、管理及相關行政業務，聘僱期間自85年7 月
    16日起至88年7 月15日止，共計3 年。詎對造上訴人甲○○
    因無故未出席上訴人新光公司市場行銷發展中心S 區處經理
    重要會議，經人事出勤專案考核後，認為對造上訴人甲○○
    有違反管理規章之情事，遂於聘僱期間內之86年12月3 日，
    以因可歸責於其之上開事由而終止系爭契約，而依契約第5
    條第3 項約定：合約期間未滿，若乙方（即上訴人甲○○）
    提前或可歸責乙方事由終止本約時，乙方同意放棄一切業務
    及業績獎金，且乙方應賠償甲方之損失金額，以乙方服務期
    間已領的月保證薪總金額之50 %為違約金，即應負給付違約
    金新台幣（下同）360,000 元（即720,000 元×50% ＝
    360,000 元），為此爰依系爭契約之法律關係，請求給付上
    開違約金及其法定遲延利息，並聲明：對造上訴人甲○○應
    給付上訴人新光公司360,000 元，及自支付命令送達之翌日
    即97年10月7 日起至清償日止，按年息5%計算之利息。
三、上訴人甲○○則以：伊沒有業務疏失，係遭公司不當終止系
    爭契約而任意將伊自展業區經理降為業務代表，兩者間每月
    薪津有5 萬元以上之差距，是其請求之違約金應扣除少給伊
    之薪津等語資為抗辯，並聲明：對造上訴人新光公司之訴駁
    回。
三、原審經審理後，認上訴人新光公司請求違約金合法，但過高
    應予酌減，乃命上訴人甲○○應給付上訴人新光公司新台幣
    36,000元，並駁回上訴人新光公司之其餘請求，二造均不服
    提起上訴。上訴人甲○○未於最終言詞辯論期日到場，惟依
    其前所提出之書狀及到庭陳述內容，則以：係對造上訴人新
    光公司違約在先，其當日並非無正當理由不出席會議，挖角
    金的固定薪資還需支付業務及開發客戶費用，並非特別優渥
    ，前審違約金酌減為36,000元，尚屬適當，並聲明廢棄原判
    決，駁回上訴人新光公司第一審之訴，並請求駁回對造上訴
    人新光公司之上訴。上訴人新光公司主張：基於私法自治應
    尊重契約違約金之約定，若酌減也應考量業績之貢獻，無業
    績貢獻之月份仍應予懲罰，違約金之計算應僅得依其以為履
    約期間比例減少其金額，即720,000 ×50％×（24-6）÷24
    ＝270,000 ，扣除原判決命給之36000 元，應得再請求
    234000元，並聲明原判決不利於上訴人新光公司部分廢棄，
    該廢棄部分，對造上訴人甲○○應再給付上訴人新光公
    司324000元及自97年10月8 日起至清償日止按年息百分之五
    計算之利息，並請求駁回對造上訴人甲○○之上訴。
四、兩造不爭執事項：
    (一)兩造前於85年7 月16日簽訂「新二階展業區經理聘任合約
      書」，約定由新光公司聘用甲○○擔任公司展業區經理職
      務，負責為新光人壽公司執行、處理有關業務推展、管理
      及相關行政業務，聘僱期間自85年7 月16日起至88年7 月
      15日止，共計3 年。
    (二)甲○○已自新光公司處領取72萬元之保證報酬。
    (三)甲○○前因未於86年12月3 日出席新光公司「市場行銷發
      展中心S 區處經理會議」，經新光公司人事出勤專案考核
      後，認為有違反管理規章之情事，新光公司遂於聘僱期間
      內之86年12月3 日，以可歸責於甲○○之上開事由而終止
      系爭契約。
    (四)系爭契約第5 條第3 項約定：合約期間未滿，若乙方（即
      甲○○）提前或可歸責乙方事由終止本約時，乙方同意放
      棄一切業務及業績獎金，且乙方應賠償甲方（即新光公司
      ）之損失金額，以乙方服務期間已領的月保證薪總金額之
      50% 為違約金。
五、本件爭點乃在違約金之約定是否過高，應酌減至何程度為適
    當？
 （一）、從二造所訂契約性質分析
   1、二造間所定契約之性質為委任並非僱佣或勞基法之勞動契
      約：二造間簽訂有展業代表聘約書、展業區經理聘約書
     （上訴卷第42、43頁）及本件系爭之新二階展業區經理聘
     任合約書（原審卷第5 頁），依上開契約內容觀察，其報
     酬以對公司及客戶所作之服務而享有之報酬，係依聘約附
     表展業區經理津貼及獎金表給付，展業區經理聘約書第三
     條定有明文，而展業區經理之職責乃在執行並處裡有關業
     務推展、管理及相關行政業務，其終止聘約之原因為未盡
     善良管理人注意義務損害公司，或違反競業禁止之約定，
     或未依公司管理規章規範（含業績組職等）……或使業務
     無法推展時，聘任人均有權終止合約，並取消一切業務及
     業績獎金（見新二階展業區經理聘任合約書第4 、5 條）
     。是由二造間之聘約約定可知，二造間受聘人係受聘為公
     司經理擔任業務推展及管理工作，並非單純付出勞務而收
     取報酬之僱佣或勞動契約，因受聘者乃擁有相當之自主性
     而未呈現出人格之附屬性。再者依其報酬給付結構觀察，
     受聘人之報酬幾乎來自於服務之津貼及獎金，其報酬重在
     事務之完成而非重在勞務之支出，依二造間之契約，縱使
     受聘人支出大量勞務但未能達到績效，亦無任何報酬請求
     權，此種契約性質顯與僱佣或勞動契約不同，而屬民法委
     任契約之性質。
   2、兩造間之展業區經理聘任契約既屬委任契約性質，依民法
      第549 條第1 項規定，當事人之任何一方本得隨時終止委
     任契約，二造間雖約定委任期間為3 年，且合約期間未滿
     ，雙方不得要求終止合約，如一方違約，應賠償對方損失
     ，但仍不失雙方契約為委任契約，得隨時終止之本質，而
     代之以損害賠償處理，此乃勞務給付契約之特色。因此前
     案（本院88年訴字第157 號）上訴人甲○○以被上訴人新
     光人壽公司無故終止雙方委任契約而請求其給付保障底薪
     、津貼、獎金及請求賠償其服務期間之平均月薪乘以合約
     未到期月份數之違約金時，法院就雙方契約終止之審查標
     準即非依勞動基準法之規定，必須符合法定要件始得解雇
     或資遣以終止勞動契約，而係依雙方所定之合約。只要有
     未依公司管理規章規範，使業務無法推展，未盡善良管理
     人注意義務時，即得終止契約，二者審查標準不同。上訴
     人甲○○主張對造上訴人新光公司只因其未出席會議，且
     未事先通知即終止合約違反比例原則而認前案違法不當云
     云，應屬誤解，並非有據。
   3、委任契約之基礎是基於雙方之信任或信用，信任既失自不
      能強其繼續委任，故當事人無論何時，均得聲明終止委任
     。委任契約終止後雙方自不得再向他方有所請求，除非終
     止之一方係在不利於他方之時期終止契約，此時始應對他
     方負損害賠償，從而，民法第549 條第二項乃規定「當事
     人之一方，於不利於他方之時期終止契約者，應負損害賠
     償責任。但因非可歸責於該當事人之事由，致不得不終止
     契約者，不在此限。」，而此時所規定之損害，係指不於
     此時終止，他方即可不受該項損害而言，並非指當事人原
     先約定之報酬（最高法院62台上1536號判例參照）。因此
     依二造新二階展業區經理聘任合約書第5 條第3 項雖約定
     「合約期間未滿，若乙方提前或可歸責乙方事由終止本約
     時，乙方同意放棄一切業務及業績獎金，且乙方應賠償甲
     方之損失金額，以乙方服務期間已領的月保證薪總金額之
     50％為違約金」等語，但於審酌該約定之違約金是否過高
     時，仍不能偏離法律所定委任契約之性質過遠，而違背法
     律規範之目的。
（二）、就民法第252條違約金規範分析
  1、民法第252 條規定「約定之違約金額過高者，法院得減至
     相當之數額。」，該條文第一項所謂債務不履行係包括給
     付不能、給付遲延和不完全給付之情形，依該條第二項前
     段規定：違約金除當事人另有訂定外，視為因不履行而生
     損害之賠償總額，此處乃指給付不能之情形。至於第二項
     後段「其約定債務人不於適當時期或不依適當方法履行債
     務時，即須支付違約金者，債權人除得請求履行債務外，
     違約金視為因不於適當時期或不依適當方法履行債務所生
     損害之賠償總額。」，此處乃指債務不履行中之給付遲延
     及不完全給付所生損害賠償額之預定。
  2、終止係使契約所生之法律關係向將來消滅，因終止是否發
     生損害賠償之義務，依民法第263 條規定準用第260 條之
     規定，即解除權之行使不妨礙損害賠償之請求。但因終止
     是向將來發生效力，故過去因債務不履行所生之損害賠償
     ，自不妨礙請求其因終止所生之損害，是否得請求賠償，
     除法律明定外，得由當事人予以約定。
  3、依兩造合約第5 條第3 項約定「合約期間未滿，若乙方提
     前或可歸責乙方事由終止本約時，乙方同意放棄一切業務
     及業績獎金，且乙方應賠償甲方之損失金額，以乙方服務
     期間已領的月保證薪總額之50％為違約金。」等語，此項
     違約金之約定，可區分為因過去債務不履行所生損害賠償
     之約定，例如違反善良管理人注意義務損害公司，或違反
     競業禁止約定而為競業，以及因契約終止後喪失預期利益
     之損害，例如乙方提前終止合約或因違反公司管理規章，
     使業務無法推展而終止之情形。本件上訴人新光公司之終
     止契約原因係以對造上訴人甲○○未遵守公司管理規章為
     由，則在契約終止前上訴人甲○○並無任何造成上訴人新
     光公司損害之情事發生，蓋若在契約存續期間發生有致公
     司受損之情事發生，公司即得立即終止契約。至上訴人新
     光公司主張上訴人甲○○業績不佳，此業據該公司以考績
     未達標準而將之降為展業區經理B 級減少其津貼、獎金與
     福利以為因應，並不能再以支付上訴人甲○○固定薪指為
     其公司之損失。
  4、違約金是否過高，應由法院衡量，其衡量之標準以違約金
     與契約之侵害，不成比例顯違公平正義為原則，判定時應
     斟酌債權人一切正當之利益，債務人過失之輕重及其因不
     履行所受之利益，以其當事人尤其是債務人財產狀況等一
     切狀況。本件契約之性質乃屬委任契約，其若未終止三年
     之期間上訴人新光公司究可獲得多少利益，尚難預估，但
     上訴人新光公司終止契約之理由，僅以上訴人甲○○未出
     席重要會議一次即予終止，該可歸責之過失程度甚微，契
     約之不願繼續乃上訴人新光公司之決定，上訴人甲○○並
     非因另有較優渥之條件為追求更高之利潤而違約，其並不
     因契約之終止而獲有任何利益，還須再重新就業始能再獲
     有報酬，而終止契約後原因展業所能領取之業務及業績獎
     金也必須放棄，上訴人甲○○其領取基本固定報酬乃其勞
     務支出之對價。若僅因上訴人新光公司之終止，除要喪失
     其將來所能預期之利益，以及已實現之業務及業績獎金外
     ，若還要剝奪其勞務報酬之半數，如此違約金之約定，若
     係為防止中途跳槽其手段與目的尚屬合理，但若係作為本
     件之求償標準，則手段與目的顯失均衡，欠缺正當性而有
     違比例原則，上訴人甲○○主張違約金過高應予酌減乃於
     法有據。原審審酌系爭契約期間未滿即終止契約，上訴人
     新光公司需另行聘任展業區經理，勢必增加成本及產生人
     力資源調度之不便，而可認受有相當損害，惟上訴人甲○
     ○在公司擔任展業區經理將近1 年4 個月之期間，亦有可
     觀業績對公司有所貢獻，以及上訴人甲○○僅係因未請假
     而缺席相關會議而遭終止系爭契約，可歸責性尚非甚鉅等
     一切情況，認上訴人新光公司請求上訴人甲○○給付
     360,000 元違約金，確屬過高，應酌減至36, 000 元，乃
     屬合法適當。兩造上訴意旨均指摘原判決違誤，各就敗訴
     部分求予廢棄改判，均無理由，應均予駁回。
六、本件事證已臻明確，兩造其餘攻擊防禦方法及舉證，核與判
    決結果無影響，爰不另一一論述，附此敘明。
七、據上論結，本件兩造之上訴均無理由，依民事訴訟法第436
    條之1 第3 項、第449 條第1 項、第385 條第1 項前段、第
    79 條 ，判決如主文。
中    華    民    國    98    年    12    月    31    日
            民事第四庭審判長法  官  黃宏欽
                            法  官  楊淑珍
                            法  官  陳樹村
正本係照原本作成。
本判決不得上訴。
中    華    民    國    98    年    12    月    31    日
                            書記官  葉姿敏
附註：
民事訴訟法第466條之1（第1項、第2項）：
對於第二審判決上訴，上訴人應委任律師為訴訟代理人。但上訴
人或其法定代理人具有律師資格者，不在此限。
上訴人之配偶、三親等內之血親、二親等內之姻親，或上訴人為
法人、中央或地方機關時，其所屬專任人員具有律師資格並經法
院認為適當者，亦得為第三審訴訟代理人。

司法院資訊處製作；財團法人民間司法改革基金會備份。
